臺灣高等法院臺中分院民事判決　九十一年度上易字第六二號
　　　上　訴　人　海馬機電工業股份有限公司
　　　法定代理人　甲○○
　　　法定代理人　乙○○
　　　複 代理 人　洪維洲
右當事人間返還定金事件，上訴人對於中華民國九十年十二月二十六日臺灣臺中地方
法院九十年度訴字第二八八八號第一審判決提起上訴，本院判決如左：
      主      文
上訴駁回。
第二審訴訟費用由上訴人負擔。
      事      實
甲、上訴人方面：
一、聲明：求為判決：
（一）、原判決廢棄。
（二）、被上訴人在第一審之訴及假執行之聲請駁回。
（三）、第一、二審訴訟費用由被上訴人負擔。
二、陳述：除引用原判決書之記載外，補稱：
（一）、按，本件原審判決之認事用法應非的論，經查，依原審囑託之中華民國金屬
        熱處理學會之鑑定報告書結論所載：
　(1)、其中結論「１」項即明文載稱：試測設備確實能做到HRC63±1.5的刮刀硬度要
　　　求，至於加熱方式過熱現象會影響工作品質乙節，則經查，依本件被上訴人原
      始提供要求之溫度雖為八百二十度，雖經雙方於製造前經過測試初步可行，但
      經實際機體測試後，卻未能達到預期硬度標準，經雙方協議後，上訴人即不惜
      成本增加設備，將溫度提高到1050度產品方能正常，並符合硬度要求。而實際
      上經提高後亦達到硬度之要求，因此是否確有影響工作品質，亦僅是該學會之
      臆測，就此部份並無具體驗證資料，亦未在報告中載述。
  (2)、再者，就「２」項中所述之測試十四片刮刀雖有三片不良品，但此僅是操作熟
      練度之問題，非關機器本身，亦經該學會認定在案。
  (3)、至於「３」項中所稱之以水冷式夾具淬冷十六至十七秒生產刮刀一支，生產率
      不符原合約所訂之 10秒/支的要求部份。則按，系爭水冷式夾具乃被上訴人所
　　　自行製作提供(參證一圖面所示，其中ＣＴ壓平區即是指夾具)，故未能達到10
　　　秒/支之要求 ，乃為該夾具無法於十秒內降溫，與機器本身之功率無關，今既
　　　然係被上訴人所提供之製作資訊有誤，卻將所有後果嫁諸於上訴人，其理安在
　　　？凡此參諸該鑑定報告「建議事項」「２ (3)」項中，該學會亦明白指出，建
　　　議兩造用多孔洞之夾具夾緊 (惟尚須實驗後再加修改，尚且不保證一定可行。
　　　)，此亦與機器功率無關。
  (4)、至於阿摩尼亞氣體分解爐及保護氣氛裝置則未安裝測試。
二、再按，被上訴人於準備書狀一、(二)中所指之保溫爐部份，則按，保溫爐未在合
    約內，原設計亦無此裝置，嗣因雙方為提昇速度計，方合意增設，而被上訴人本
    應允補貼差價，嗣經實際運作速度未能改善，再加上被上訴人所提供之夾具亦無
    法達到冷卻之速度，因此實不可歸責於上訴人。
三、依兩造合約第四條驗收標準之規定，系爭機器是在硬度及平面度上無法達到要求
    者，上訴人方負返還定金之義務，則本件經測試結果既已達硬度及平面度之要求
    ，則被上訴人是否能要求解約退款，要非無疑。
四、經查，依兩造在協商及訂約過程中有關產品之重要功能及能量以及驗收之各項技
    術細節之所以未能明定，乃因雙方在訂約前，被上訴人即明知雙方係在共同測試
    開發系爭機器，凡此在製造過程中兩造一再變更及增加設備以及多次測試中可見
    端倪(亦有金屬熱處理學會之鑑定報告結論5.所載)。因此既是如此，則被上訴人
    對機器共同開發之過程中所可能發生之狀況既已明瞭，則被上訴人卻將此後果全
    數作嫁上訴人，實不平甚矣。何況系爭機器容有部份缺失，但既已達到被上訴人
    合約要求之硬度，其餘僅是部份尚待修整以及人員操作熟練之問題，則被上訴人
    要求解約退款，要無理由。
五、至於被上訴人於答辯狀中第三 (一)所指陳：．．． 因未裝設阿摩尼亞氣體分解
　　爐及保護氣氛，是生產之刮刀表面均有氧化皮膜，影響淬冷效果．．云云。惟查
　　，被上訴人顯係藉以吹噓誇大胺氣爐之重要性，企圖混淆鈞院視聽，經查，胺氣
　　爐並非必需品，而胺氣爐僅在增加產品之美觀，且被上訴人公司早有此設備，況
　　且依合約約定，上訴人僅是提供壹台分解爐，並無需負責供應胺氣之設備 (壹套
　　氨氣供輸設備往往須百萬元以上) ，因此必須於買方即被上訴人工廠內安裝，且
　　退萬步言，依實際鑑定結果，沒有胺氣爐，亦照樣能生產出產品，且所產製之實
　　品亦無氧化皮模之情形發生。此益足證明被上訴人之說詞不足採信。
乙、被上訴人方面：
一、聲明：求為判決：
（一）、上訴駁回。
（二）、訴訟費用由上訴人負擔。
二、陳述：除引用原判決書之記載外，補稱：
（一）、查被上訴人於八十九年四月二十六日向上訴人訂購高週波熱處理設備壹套，
        包含熱處理爐、水質閉路系統、回火烤箱、循環式送料台、紅外線溫度控制
        器、阿摩尼亞氣體分解爐（下合稱系爭高週波熱處理設備），而除約定買賣
        價金為新台幣（下同）二百四十萬元正外（營業稅５％另計），並約定上訴
        人應於八十九年七月十五日交貨（訂購單誤載為八十八年），所交付之高週
        波熱處理設備，應具備訂購單及附圖所明定之熱處理條件，即材質為SAE107
        0，硬度為：ＨＲＣ63±1.5，剖面區全支熱處理，且處理速度每十秒一支；
        而被上訴人已依約由上訴人於八十九年六月五日兌領定金八十四萬元（含營
        業稅５％），然自約定交貨日起，迄今已逾一年有餘，上訴人出售之系爭高
        週波熱處理設備，雖經兩造近二十次會勘，仍有硬度不足、不均，以及無法
        達到每十秒一支約定產能等瑕疵，且迭經催告迄未能改正，致無法履行交貨
        義務，經被上訴人於九十年八月十六日以彰化郵局第六七六號存證信函，定
        二十日之相當期限催告上訴人履行交貨義務，並表明逾期不另行通知即解除
        契約，上訴人屆期仍未給付，業經被上訴人合法有效解除契約，並依民法第
　　　　二百五十四條、第二百五十九條第一、二款及訂購單第五條驗收標準條款之
　　　　約定，請求上訴人返還定金八十四萬元及自八十九年六月五日受領日起至清
　　　　償日止，按週年利率百分之五計算之利息。
（二）、查系爭「高週波熱處理設備」迄今仍放置在上訴人公司（台中市○○區○路
        九號），除為上訴人所自認外，亦與鑑定地點相合，而依訂購單明載交貨地
        點為：南投市南崗工業區○○○路三二五號（被上訴人工廠），且訂購單記
        載系爭高週波熱處理設備包括「阿摩尼亞氣體分解爐」，然依鑑定報告所示
        ，鑑定現場並未裝設阿摩尼亞氣體分解爐，且上訴人公司負責人甲○○亦於
　　　　鑑定時表示「交貨時將直接在順德工業公司（被上訴人）廠內安裝」；均足
　　　　以證明上訴人原審所辯稱：訂購時即約定將設備放置在上訴人工廠，已由被
　　　　上訴人派員加工使用，均非事實外，且足以證明上訴人確實迄今未依約定期
　　　　限於八十九年七月十五日交付系爭高週波熱處理設備。
（三）、再，依原審囑託中華民國金屬熱處理學會會同兩造之鑑定結果：系爭高週波
        熱處理設備，並未依兩造約定裝設「阿摩尼亞氣體分解爐」，是上訴人辯稱
        被上訴人已使用於生產，顯然不實；而因未裝設阿摩尼亞氣體分解爐及保護
        氣氛，是生產之刮刀表面均有甚厚氧化皮膜，影響淬冷效果，而需延長淬冷
        時間（十五秒）始能淬透，致需提高淬火溫度及延長淬冷時間，故經鑑定為
        淬冷方式不恰當。
（四）、系爭供鑑定高週波熱處理設備，於鑑定前上訴人並未與被上訴人再行協商，
        而為避免鑑定之不利結果，上訴人始自行增設第二段保溫爐（在此之前均為
        一段式），此由上訴人以重組設備為由，要求鑑定日期由十一月二十二日延
        至二十六日，並由兩段保溫爐不同之新舊外觀，即足查悉；而第二段保溫爐
        繼續加熱至攝氏九五○度（一般為八二○度）時，因保溫時間長達一至二分
        鐘，不但產生甚厚之氧化皮膜，且致鋼料材質因「固溶過度」及「晶粒粗化
        」而脆化，影響產品品質，是被鑑定為加熱方式不恰當，有過熱現象，而影
        響工件品質。
（五）、現場以六吋刮刀試作時，兩次發生故障，其中一次故障時間長達近二十分鐘
        ，實際試產速率約十八至二十秒一支（詳現場測定記錄），至鑑定報告所載
        生產速率為十六秒至十七秒一支，係以空載計算，惟均與兩造約定處理速度
        每十秒一支不符。
（六）、又，現場以十四片六吋刮刀試作，而有關硬度測定部分，鑑定報告雖以十一
　　　　片硬度測定值符合ＨＲＣ63±1.5 ，三片（編號３、５、）為不良品，有
　　　　硬度不均或不足之現象；惟被上訴人係以ＯＥＭ方式取得訂單，下單客戶要
　　　　求之硬度標準即為ＨＲＣ63±1.5 ，已明確指定硬度之誤差標準，上訴人並
　　　　以此標準與被上訴人約定熱處理條件，明定誤差值之範圍，是不論超過或不
　　　　足，均不符合兩造約定，故硬度最高即不得超過ＨＲＣ六四．五，最低亦不
　　　　得低於ＨＲＣ六一．五；然依鑑定報告所載，除鑑定人明確指出三片為不良
　　　　品（編號３、５、）外，依該鑑定報告所附現場測定記錄，十四片六吋刮
　　　　刀中除該三片為不良品外，編號２、４、６、８、９、等六片均不符合兩
　　　　造約定之誤差值，即硬度均有不足或超過等情形；故合計十四片中即有九片
　　　　為不合格，顯然系爭高週波熱處理設備，未能符合兩造約定之硬度標準。
（七）、綜右所陳：上訴人自約定交貨日起至鑑定日止，已逾一年四個月，均無法達
        到兩造約定之熱處理條件及生產速率，迭經催告復未能改正及交貨，有鑑定
        報告及存證信函附卷可稽，是上訴人確已違反約定，並經被上訴人合法解除
        契約，不論依民法第二百五十四條、第二百五十九條等規定，或依訂購單第
        五條約定，上訴人均應附加利息返還定金。
      理      由
一、被上訴人主張：其於八十九年四月二十六日向上訴人訂購「高週波熱處理設備」
    一套，約定總價為貳佰肆拾萬元、定金捌拾萬元外，並約定所訂產品之熱處理條
    件，在硬度及平面度上均須達到：「材質：ＳＡＥ1070，硬度：ＨＲＣ63±1.5
    ，剖面區全支熱處理」之需求，倘無法達成時，上訴人應收回機器並退回定金。
    被上訴人開立發票日八十九年四月二十七日，金額捌拾肆萬元之支票一紙交付上
    訴人，並於八十九年六月五日由上訴人兌領完畢。詎八十九年七月十五日交貨期
    限起迄今已逾一年，上訴人出售之「高週波熱處理設備」雖經兩造近二十次之會
    勘，生產之產品仍有硬度不足、不均，以及生產速度不佳之瑕疵，無法達到上開
    約定之產能、品質，以致上訴人無法履行其交貨之義務，被上訴人乃於九十年八
    月十六日以存證信函催告上訴人履行交貨義務，並表示逾期被上訴人不另行通知
    即解除契約，詎上訴人仍未給付。爰請求上訴人返還被上訴人已給付之定金捌拾
    肆萬元，及自上訴人受領時即八十九年六月五日起至清償日止，按年息百分之五
    計算之利息。上訴人對於被上訴人所提出之訂購單之真正、收受被上訴人所寄之
    存證信函及八十九年六月五日受領被上訴人交付之定金捌拾肆萬元等事實並不爭
    執；惟以：(1)被上訴人訂購時即約定將設備放置在上訴人工廠，被上訴人曾派員
    來加工。被上訴人主張之瑕疵，並非機器本身之瑕疵，而係人員操作之問題。(2)
    鑑定報告未稱系爭設備有不合格之情形，其係依據被上訴人提供之國外資料裝配
    ，合約中並未約定要在幾度下製作產品，被上訴人亦曾自行製作「夾具」，亦無
    法提升生產速度等語資為抗辯。
二、本件被上訴人主張其於八十九年四月二十六日向上訴人訂購「高週波熱處理設備
    」一套（含熱處理爐、水質閉路系統、回火烤箱、循環式送料台、紅外線溫度控
    制器、阿摩尼亞氣體分解爐各一），約定總價為貳佰肆拾萬元（營業稅百分之五
    另計）、定金捌拾萬元外，並約定所訂產品之熱處理條件，在硬度及平面度上均
    須達到：「材質：ＳＡＥ1070，硬度：ＨＲＣ63±1.5 ，剖面區全支熱處理」之
    需求，倘無法達成時，上訴人應收回機器並退回定金。被上訴人開立發票日八十
    九年四月二十七日，金額捌拾肆萬元之支票一紙交付上訴人，並於八十九年六月
    五日由上訴人兌領完畢。詎八十九年七月十五日交貨期限起迄今已逾一年，上訴
    人出售之「高週波熱處理設備」雖經兩造近二十次之會勘，生產之產品仍有硬度
    不足、不均，以及生產速度不佳之瑕疵，以致上訴人無法履行其交貨之義務，被
    上訴人乃於九十年八月十六日以存證信函催告上訴人履行交貨義務，並表示逾期
    被上訴人不另行通知即解除契約等情，業據被上訴人提出訂購單一件、存證信函
    及掛號郵件收件回執各一件、支票及支票存款對帳單各一件為證，且上訴人對於
    被上訴人所提出之訂購單合約之真正、受領被上訴人交付之定金捌拾肆萬元及收
    受被上訴人所寄發之存證信函等事實，並不爭執，自堪信被上訴人主張此部分之
    事實為真實。上訴人雖以：(1)被上訴人訂購時即約定將設備放置在上訴人工廠，
    被上訴人曾派員來加工。被上訴人主張之瑕疵，並非機器本身之瑕疵，而係人員
    操作之問題。(2)鑑定報告未稱系爭設備有不合格之情形，其係依據被上訴人提供
    之國外資料裝配，合約中並未約定要在幾度下製作產品，被上訴人亦曾自行製作
    「夾具」，亦無法提升生產速度等語為辯。然查：
（一）本件上訴人所辯：被上訴人訂購時即約定將設備放置在上訴人工廠，被上訴人
      曾派員來加工，嗣因被上訴人未取得訂單中斷加工一節，已經被上訴人所否認
      ，然上訴人對此情節，未能舉證以實其說。且依兩造所不爭執之訂購單所載，
      上訴人應於八十九年七月十五日交貨，交貨同時被上訴人應付第二期款壹佰貳
　　　拾萬元，交貨起五日內辦理驗收，並支付尾款，是倘有被上訴人曾派員來加工
　　　，後因被上訴人未取得訂單始中斷加工之情，則上訴人業已履約交付系爭設備
　　　，其焉有不向被上訴人請求給付貨款之理？從而，上訴人此部分之抗辯，已難
　　　輕信。
（二）其次，系爭「高週波熱處理設備」迄今仍置放在上訴人公司（台中市○○區○
      路九號），已為上訴人所自陳，此見後述鑑定報告之鑑定地點亦明，而該設備
      目前放置地點與上開訂購單所載「交貨地點：南投市南崗工業區○○○路三二
      五號」亦不相符。又訂購單記載系爭設備包括「阿摩尼亞氣體分解爐」一台，
      惟依鑑定報告所示，鑑定現場設備未裝設「阿摩尼亞氣體分解爐」，經鑑定人
      詢問上訴人法定代理人甲○○表示：「在該公司測試時不方便安裝阿摩尼亞氣
      體分解爐系統，曾口頭說明獲得順德工業公司（即被上訴人）同意，交貨時將
      直接在順德工業公司廠房內安裝」等語，益徵上訴人所辯：被上訴人訂購時即
      約定將設備放置在上訴人工廠，已由被上訴人派員加工云云，不足採信。而被
      上訴人主張上訴人未依約定期限，於八十九年七月十五日交付系爭設備等情，
      堪以是認。
（三）再者，系爭設備經被上訴人聲請原審委由中華民國金屬熱處理學會鑑定，由鑑
      定人會同兩造於九十年十一月二十六日在系爭設備放置地點台中市○○區○路
      九號進行現場測試，經現場試做十四支刮刀結果，其中十一片硬度符合ＨＲＣ
      63 ±1.5之要求，但有三片為不良品（不良率百分之二十一），其以水冷式夾
      具淬冷，十六至十七秒生產一支，且現場未裝設阿摩尼亞氣體分解爐，高週波
      加熱設備及保溫爐都沒有保護氣氛，故經加熱之刮刀表面有甚厚之氧化皮膜，
      也是影響夾具淬冷效果不佳的原因之一等情，有鑑定報告一件附卷可憑。而依
      上開訂購單所示，系爭設備之熱處理爐需有「十秒一支」的處理效果，且其中
      驗收標準：「熱處理條件，要能達到ＨＲＣ63±1.5 ，剖面區全支熱處理」之
      需求，則依前述鑑定結果觀之，系爭設備就產品熱處理之質、量，與兩造約定
      之程度尚有所差距。上訴人另稱系爭水冷式夾具乃被上訴人所自行製作提供，
      故未能達到10秒/支之要求乃為該夾具無法於十秒內降溫 ，與機器本身之功率
      無關，今既然係被上訴人所提供之製作資訊有誤，卻將所有後果嫁諸於上訴人
      ，其理安在？凡此參諸該鑑定報告「建議事項」「２ (3)」項中，該學會亦明
      白指出，建議兩造用多孔洞之夾具夾緊，此亦與機器功率無關云云。然查夾具
      製作依照契約約定是上訴人之義務，為上訴人所不爭執，縱然被上訴人提供之
      夾具不能達到於十秒內降溫之效果，上訴人亦應自行製作合於效用之夾具，其
      不自行製作，卻歸咎於被上訴人，並無理由。準此，上訴人辯稱被上訴人所稱
      之瑕疵，非機器本身之瑕疵，而係人員操作之瑕疵，又鑑定內容並無指稱系爭
      設備不合格云云，亦不足取。
三、按契約當事人之一方遲延給付者，他方當事人得定相當期限催告其履行，如於期
    限內不履行，得解除其契約；契約解除時，當事人雙方回復原狀之義務，除法律
    另有規定或契約另有訂定外，由他方所受領之給付物，應返還之，受領之給付為
    金錢者，應附加自受領時起之利息償還之，民法第二百五十四條、第二百五十九
    條第一款、第二款分別定有明文。本件依訂購單所載系爭設備之交貨期限為八十
    九年七月十五日，而上訴人亦無抗辯兩造有何延展期限約定之情，是自期限屆滿
    起上訴人即應負遲延責任甚明，乃被上訴人於九十年八月十六日以彰化郵局第六
    七六號存證信函通知上訴人限於文到二十日依約交付系爭設備，並同時表明上訴
    人如於限期內不依約履行，不另通知即解除契約，該存證信函於同年月十七日送
    達上訴人情事，復有被上訴人提出之存證信函及掛號郵件收件回執在卷可稽，而
    上訴人於限期內未將合於兩造約定之設備交付被上訴人，則此附有停止條件之解
    除契約之意思表示業已發生效力。從而，被上訴人於契約解除後，依上開法律規
    定，請求上訴人返還所受領之捌拾肆萬元，及自上訴人受領日即八十九年六月五
    日起至清償日止，按週年利率百分之五計算之法定利息，為有理由，應予准許。
    原審為上訴人敗訴之判決，並無不合，上訴意旨指摘原判決不當，求予廢棄改判
    ，沒有理由，應予駁回。
四、本件事證已臻明確，兩造其餘攻擊、防禦方法，以及鑑定內容關於兩造合作開發
    系爭設備欠缺實作經驗，構想未周詳，建議雙方協商分擔損失及修改系爭設備等
    構想，均與判決基礎之事實及結果無影響，爰不一一論述，附此敘明。
據上論結：本件上訴為無理由，依民事訴訟法第四百四十九條第一項、第七十八條，
判決如主文。
中　　　華　　　民　　　國　　九十一　　年　　　四　　　月　　　九　　　日
~B1民事第三庭審判長法　官　陳照德
~B2　　　　　　　　法　官　陳成泉
~B3　　　　　　　　法　官　曾謀貴
右為正本係照原本作成。
不得上訴。
~B　　　　　　　  書記官　林振甫
中　　　華　　　民　　　國　　九十一　　年　　　四　　　月　　　九　　　日
                                                                        Ｈ
